【裁判字號】    98,易,177
【裁判日期】    980831
【裁判案由】    重利
【裁判全文】
臺灣嘉義地方法院刑事判決               98年度易字第177號
                                       98年度易字第370號
公  訴  人  臺灣嘉義地方法院檢察署檢察官
被      告  己○○
            庚○○
上列被告等因重利等案件，經檢察官提起公訴（98年度偵字第16
68號、98年度偵字第2170號），及追加起訴（98年度偵字第4701
號），本院判決如下：
     主  文
己○○犯如附表二所示之罪，各處如附表二所示之刑。應執行有
期徒刑壹年，如易科罰金，以新臺幣壹仟元折算壹日；扣案之記
事日曆本壹本、空白商業本票參本、行動電話參支（含00000000
00號、0000000000號、0000000000號SIM卡各壹張），均沒收。
庚○○共同犯重利罪，陸罪，均累犯，各處有期徒刑參月，如易
科罰金，均以新臺幣壹仟元折算壹日；扣案之記事日曆本壹本、
空白商業本票參本、行動電話參支（含0000000000號、00000000
00號、0000000000號SIM卡各壹張），均沒收。應執行有期徒刑
柒月，如易科罰金，以新臺幣壹仟元折算壹日；扣案之記事日曆
本壹本、空白商業本票參本、行動電話參支（含0000000000號、
0000000000號、0000000000號SIM卡各壹張），均沒收。
    犯 罪 事 實
一、己○○前因重利案件，經本院以88年度訴字第485號，判處
    有期徒刑5月，並經臺灣高等法院臺南分院、最高法院駁回
    上訴確定，於民國90年3月22日假釋，並於90年6月17日假釋
    期滿，所餘刑期內未經撤銷假釋，其未執行之刑，以已執行
    論（不構成累犯）。庚○○前因公共危險案件，經本院以92
    年度交簡字第779號，判處有期徒刑7月，緩刑3年確定，又
    因動產擔保交易案件，經本院以93年度嘉簡字第463號，判
    處有期徒刑3月確定，嗣上揭緩刑經撤銷，上開2罪經裁定應
    執行有期徒刑9月確定，於94年9月9日執行完畢。猶不知悔
    改，自96年1月某日起至97年12月底某日止，己○○就如附
    表一編號1、3、4、7部分，各基於以借貸金錢而取得與原本
    顯不相當重利之犯意，並與庚○○就如附表一編號2、5、6
    、8、9、10部分，各共同基於以借貸金錢而取得與原本顯不
    相當重利之犯意聯絡，自97年10月中旬起，以每月新臺幣（
    下同）2萬多元之代價僱用庚○○，並在求才令刊登借貸廣
    告，留下0000000000號行動電話號碼供借款人聯絡，趁如附
    表一所示之人急需現金週轉之際，撥打上揭行動電話聯絡後
    ，於如附表一所示之時間、地點，由借款人簽發借款金額同
    額或2倍面額之本票，及提供國民身分證或駕駛執照供作擔
    保，而以如附表一所示之利息計算方式，貸與如附表一所示
    金額之款項，並預扣利息，留下0000000000號行動電話供借
    款人還款時聯絡所用，及以其提供給庚○○使用之00000000
    00號行動電話，聯絡庚○○接洽借款或收取利息，而取得與
    原本顯不相當之重利。嗣因辛○○無力負擔重利報警處理，
    於97年12月29日14時許，在嘉義縣民雄鄉興南村頭橋統一超
    商前，為警當場查獲前來收取利息之己○○、庚○○，並在
    己○○身上扣得辛○○所簽發之本票2張、國民身分證正本1
    張（業已發還），及己○○所有之行動電話2支（含0000000
    000號、0000000000號SIM卡各1張），在庚○○身上扣得己○○所有之行動電話1支（含0000000000號SIM卡1張）；另
    於98年1月8日14時許，在嘉義縣溪口鄉柳溝村南靖厝46號之
    4己○○住處，為警持搜索票執行搜索，當場扣得己○○所
    有之記事日曆本1本、空白商業本票3本。
二、案經嘉義縣警察局移送臺灣嘉義地方法院檢察署檢察官偵查
    起訴及追加起訴。
    理  由
壹、程序事項
一、按於第一審辯論終結前，得就與本案相牽連之犯罪或本罪之
    誣告罪，追加起訴，刑事訴訟法第265條第1項定有明文。查
    檢察官於98年7月24日就如附表一編號1、2、7、8、10之犯
    行追加起訴，有追加起訴書1份附卷可稽（見本院98年度易
    字第370號卷第2-3頁），被告己○○、庚○○此部分之犯行
    ，與其等本件其他犯行，係1人犯數罪之相牽連案件，是上
    揭追加部分合法，本院應併予審理。
二、按被告以外之人於審判外之言詞或書面陳述，除法律有規定
    者外，不得作為證據。當事人、代理人或辯護人於法院調查
    證據時，知有第159條第1項不得為證據之情形，而未於言詞
    辯論終結前聲明異議者，視為有前項之同意。被告以外之人
    於偵查中向檢察官所為之陳述，除顯有不可信之情況者外，
    得為證據。刑事訴訟法第159條第1項、第159條之5第2項、
    第159條之1第2項分別定有明文。查檢察官、被告己○○、
    庚○○對於證人即被害人壬○○、癸○○、戊○○、子○○
    、丁○○、甲○○、辛○○、乙○○於警詢時之陳述，未於
    言詞辯論終結前聲明異議，本院審酌其等言詞陳述作成時之
    情況，核無違法取證或其他瑕疵，認為以之作為證據為適當
    ，是其等此部分之陳述，應有證據能力。又證人戊○○、子
    ○○、辛○○於檢察官依法訊問並命具結之證詞，本院審酌
    其等於陳述時之外在環境及情況，並無顯有不可信之情況，
    從而其等此部分之證述，亦有證據能力。
貳、實體事項：
一、訊據被告己○○、庚○○對於上揭犯罪事實，於本院審理時
    均坦承不諱（見本院98年度易字第177號卷-下稱本院卷，第
    80-86頁），並經證人壬○○、癸○○、丁○○、甲○○、
    乙○○於警詢時證述明確（見警卷第3卷第13-16、18-22、
    29-33、35-39、41-45頁），且據證人戊○○、子○○、辛○○於警詢及偵查時證述屬實（見警卷第1卷第16-20頁、第
    2卷第13-20頁、98年度偵字第1668號卷第11-12、25-26、28
    -29頁），復有搜索扣押筆錄2份、贓物認領保管單、搜索票
    各1份附卷可憑（見警卷第1卷第21-22、27頁、第2卷第22-
    24頁），另有辛○○本票2張、記事日曆本1本、空白商業本
    票3本、行動電話3支（含0000000000號、0000000000號、00
    00000000號SIM卡各1張）扣案可資佐證，足認被告己○○、
    庚○○之自白與事實相符，本件事證明確，被告2人之犯行
    均堪予認定。
二、論罪科刑部分：
  (一)核被告己○○、庚○○所為，均係犯刑法第344條之重利罪
    。被告己○○與庚○○就如附表一編號2、5、6、8、9、10
    之犯行，共同犯罪，彼此間有犯意聯絡及行為分擔，均為共
    同正犯。被告己○○所犯上揭10罪、被告庚○○所犯上開6
    罪，犯意各別，行為互殊，應予分論併罰。被告庚○○前因
    公共危險案件，經本院以92年度交簡字第779號，判處有期
    徒刑7月，緩刑3年確定，又因動產擔保交易案件，經本院以
    93年度嘉簡字第463號，判處有期徒刑3月確定，嗣上揭緩刑
    經撤銷，上開2罪經裁定應執行有期徒刑9月確定，於94年9
    月9日執行完畢，此有臺灣高等法院被告前案紀錄表1份在卷
    可參，其受徒刑之執行完畢後，5年以內故意再犯本件有期
    徒刑以上之罪，為累犯，應依刑法第47條第1項規定加重其
    刑。
  (二)爰審酌被告己○○高中肄業、庚○○國中肄業之智識程度，
    被告己○○前有重利之犯罪紀錄，被告2人不思正途獲取金
    錢，反利用他人急迫之際而牟取厚利，破壞社會金融秩序，
    行為之手段，所收取之利息，被害人等所受之損害，及被告
    2人坦承犯行之犯後態度良好等一切情狀，各量處如附表二
    及主文第2項所示之刑，並均諭知易科罰金之折算標準，及
    就被告庚○○定其應執行之刑。查中華民國96年罪犯減刑條
    例於96年7月4日公布，並自96年7月16日施行，本件被告己○○如附表一編號1之犯行，犯罪時間係在96年4月24日以前
    ，所犯合於中華民國96年罪犯減刑條例第2條第1項第3款減
    刑之規定，復無該條例所規定不得減刑之例外規定，應依法
    減其宣告刑2分之1，並諭知易科罰金之折算標準，及於減刑
    後與不應減刑之其餘各罪定其應執行之刑。按司法院釋字第
    662號解釋：「中華民國94年2月2日修正公布之現行刑法第
    41條第2項，關於數罪併罰，數宣告刑均得易科罰金，而定
    應執行刑之刑逾6個月者，排除適用同條第1項得易科罰金之
    規定部分，與憲法第23條規定有違，並與本院釋字第366號
    解釋意旨不符，應自本解釋公布之日起失其效力。」故對於
    數罪併罰，數宣告刑均得易科罰金，而定應執行之刑超過6
    個月之案件，依司法院釋字第366號、662號解釋意旨，仍得
    易科罰金，本件被告己○○、庚○○所定應執行之刑雖逾6
    個月，依司法院上開解釋意旨，仍得易科罰金，爰均併諭知
    易科罰金之折算標準。
  (三)扣案之記事日曆本1本、空白商業本票3本、行動電話2支（
    含0000000000號、0000000000號SIM卡各1張），均係被告己○○所有，供本件如附表一編號2-10犯罪所用及犯罪預備之
    物，業據被告己○○於本院審理時供承在卷（見本院卷第77
    -78頁），爰依刑法第38條第1項第2款之規定沒收。扣案之
    行動電話1支（含0000000000號SIM卡1張），係被告己○○
    所有，供本件如附表一編號2、5、6、8、9、10犯罪所用之
    物，並經被告己○○於本院審理時供述在卷（見本院卷第78
    頁），爰依刑法第38條第1項第2款之規定沒收。扣案之被害
    人辛○○本票2張，雖係被告己○○因犯罪所得之物，惟係
    被害人辛○○供擔保之物，於清償借款後須返還於被害人辛○○，已據被告己○○於本院審理時供承在卷（見本院卷第
    78頁），既非被告2人所有，爰不為沒收之宣告。扣案之丙○○本票1張、曾瑜郵局存簿1本，非被告2人所有，與本
    件犯行無涉，亦經被告己○○於本院審理時供述在卷（見本
    院卷第77-78頁），既無證據證明係被告2人供犯罪所用或因
    犯罪所得之物，爰不併予諭知沒收。
三、至被告庚○○就被害人戊○○部分、被告己○○與庚○○就
    被害人丙○○、黃世宏、劉紘彰、楊榮坤、潘相佑、劉順發
    、林振鎧、楊美惠部分，業據檢察官於本院第一審辯論終結
    前撤回起訴，有撤回起訴書1份附卷可憑，應併敘明。
據上論斷，應依刑事訴訟法第299條第1項前段，刑法第28條、第
344條、第47條第1項、第51條第5款、第41條第1項前段、第38條
第1項第2款，刑法施行法第1條之1第1項、第2項前段，中華民國
96年罪犯減刑條例第2條第1項第3款、第7條、第9條、第11條，
判決如主文。
本案經檢察官陳昱奉到庭執行職務。
中    華    民    國    98    年    8     月    31    日
                  刑事第二庭  法  官  卓春慧
以上正本證明與原本無異。
如不服本判決應於收受判決後10日內向本院提出上訴書狀，並應
敘述具體理由；其未敘述上訴理由者，應於上訴期間屆滿後20日
內向本院補提理由書（均須按他造當事人之人數附繕本）「切勿
逕送上級法院」。告訴人或被害人如對於本判決不服者，應具備
理由請求檢察官上訴，其上訴期間之計算係以檢察官收受判決正
本之日期為準。
中    華    民    國    98    年    8     月    31    日
                              書記官  李玫娜
附錄本案論罪科刑法條全文：
刑法第344條：
乘他人急迫、輕率或無經驗貸以金錢或其他物品，而取得與原本
顯不相當之重利者，處1年以下有期徒刑、拘役或科或併科1千元
以下罰金。
附表一：
┌──┬────┬────┬────┬────┬────────┐
│編號│借貸對象│借貸時間│借貸地點│借貸金額│    約定利率    │
│    ├────┤        │        │        │                │
│    │ 行為人 │        │        │        │                │
├──┼────┼────┼────┼────┼────────┤
│1   │壬○○  │96年1月 │嘉義縣民│5萬元   │每10天為1期，每1│
│    ├────┤某日16時│雄鄉興南│        │萬元利息2,000元 │
│    │己○○  │許      │村頭橋統│        │（月息60分，換算│
│    │        │        │一超商前│        │年利率為720%），│
│    │        │        │        │        │借款時即預扣第1 │
│    │        │        │        │        │期利息1萬元     │
├──┼────┼────┼────┼────┼────────┤
│2   │癸○○  │97年2月 │嘉義市世│2萬元   │每10天為1期，每1│
│    ├────┤間某日11│賢路與自│        │萬元利息1,500元 │
│    │己○○  │時許    │由路口  │        │（月息45分，換算│
│    │庚○○  │        │        │        │年利率為540%），│
│    │        │        │        │        │借款時即預扣第1 │
│    │        │        │        │        │期利息3,000元   │
│    │        │        │        │        │（註：收取利息至│
│    │        │        │        │        │97年12月底止）  │
├──┼────┼────┼────┼────┼────────┤
│3   │戊○○  │97年3、4│嘉義縣新│2萬元   │每10天為1期，每1│
│    ├────┤月間某日│港鄉中山│        │萬元利息1,000元 │
│    │己○○  │        │路統一超│        │（月息30分，換算│
│    │        │        │商前    │        │年利率為360%），│
│    │        │        │        │        │借款時即預扣第1 │
│    │        │        │        │        │利息2,000元     │
├──┼────┼────┼────┼────┼────────┤
│4   │戊○○  │97年6、7│同上    │3萬元   │每10天為1期，每1│
│    ├────┤月間某日│        │        │萬元利息1,000元 │
│    │己○○  │        │        │        │（月息30分，換算│
│    │        │        │        │        │年利率為360%），│
│    │        │        │        │        │借款時即預扣第1 │
│    │        │        │        │        │利息3,000元     │
├──┼────┼────┼────┼────┼────────┤
│5   │子○○  │97年10、│嘉義縣大│1萬元   │每10天為1期，每1│
│    ├────┤11月間  │林鎮平林│        │萬元利息1,500元 │
│    │己○○  │        │里新興街│        │（月息45分，換算│
│    │庚○○  │        │117號簡 │        │年利率為540%），│
│    │        │        │薪育住處│        │借款時即預扣第1 │
│    │        │        │前      │        │期利息1,500元   │
├──┼────┼────┼────┼────┼────────┤
│6   │子○○  │97年10、│同上    │4萬元   │每10天為1期，每1│
│    ├────┤11月間  │        │        │萬元利息1,500元 │
│    │己○○  │        │        │        │（月息45分，換算│
│    │庚○○  │        │        │        │年利率為540%），│
│    │        │        │        │        │借款時即預扣第1 │
│    │        │        │        │        │期利息6,000元   │
├──┼────┼────┼────┼────┼────────┤
│7   │丁○○  │97年11月│嘉義縣新│1萬元   │每10天為1期每期 │
│    ├────┤間某日14│港鄉宮前│        │利息1,500元（月 │
│    │己○○  │時許    │村登雲路│        │息45分，換算年利│
│    │        │        │與古民路│        │率為540%），借款│
│    │        │        │口      │        │時即預扣第1期利 │
│    │        │        │        │        │息1,500元       │
├──┼────┼────┼────┼────┼────────┤
│8   │甲○○  │97年12月│嘉義縣民│2萬元   │每10天為1期，每1│
│    ├────┤初某日  │雄鄉高明│        │萬元利息1,500元 │
│    │己○○  │        │釣蝦場旁│        │（月息45分，換算│
│    │庚○○  │        │台糖鐵路│        │年利率為540%），│
│    │        │        │        │        │借款時即預扣第1 │
│    │        │        │        │        │期利息3,000元   │
├──┼────┼────┼────┼────┼────────┤
│9   │辛○○  │97年12月│嘉義縣民│1萬元   │每10天為1期，每 │
│    ├────┤6日14時 │雄鄉興南│        │期利息2,000元（ │
│    │己○○  │許      │村頭橋村│        │月息60分，換算年│
│    │庚○○  │        │771號黃 │        │利率為720%），借│
│    │        │        │文德住處│        │款時即預扣第1期 │
│    │        │        │前      │        │利息2,000元     │
├──┼────┼────┼────┼────┼────────┤
│10  │乙○○  │97年12月│嘉義縣民│2萬元   │每10天為1期，每1│
│    ├────┤底某日13│雄鄉頭橋│        │萬元利息1,500元 │
│    │己○○  │時許    │工業區旁│        │（月息45分，換算│
│    │庚○○  │        │（台一線│        │年利率為540%），│
│    │        │        │）      │        │借款時即預扣前3 │
│    │        │        │        │        │期利息共9,000元 │
└──┴────┴────┴────┴────┴────────┘
附表二（被告己○○部分）：
┌───────┬──────────────────┐
│     犯行     │               論罪科刑             │
├───────┼──────────────────┤
│如附表一編號1 │犯重利罪，處有期徒刑參月，如易科罰金│
│              │，以新臺幣壹仟元折算壹日，減為有期徒│
│              │刑壹月又拾伍日，如易科罰金，以新臺幣│
│              │壹仟元折算壹日。                    │
├───────┼──────────────────┤
│如附表一編號2 │共同犯重利罪，陸罪，各處有期徒刑參月│
│、5、6、8、9、│，如易科罰金，均以新臺幣壹仟元折算壹│
│10            │日。扣案之記事日曆本壹本、空白商業本│
│              │票參本、行動電話參支（含0000000000號│
│              │、0000000000號、0000000000號SIM卡各 │
│              │壹張），均沒收。                    │
├───────┼──────────────────┤
│如附表一編號3 │犯重利罪，參罪，各處有期徒刑參月，如│
│、4、7        │易科罰金，均以新臺幣壹仟元折算壹日。│
│              │扣案之記事日曆本壹本、空白商業本票參│
│              │本、行動電話貳支（含0000000000號、09│
│              │00000000號SIM卡各壹張），均沒收。   │
└───────┴──────────────────┘


司法院資訊處製作；財團法人民間司法改革基金會備份。
